最高法院民事判決　　　　　　九十六年度台上字第二八○三號
上　訴　人　甲○○
訴訟代理人　任秀妍律師
被 上訴 人　乙○○
　　　　　　丙○○
　　　　　　中信期貨股份有限公司
上 列一 人
法定代理人　丁○○　住同上
上 列一 人
訴訟代理人　顏志堅律師
　　　　　　王巍霓律師
上列當事人間請求損害賠償事件，上訴人對於中華民國九十五年
十月十一日台灣高等法院第二審判決（九十五年度金上字第九號
），提起上訴，本院判決如下：
    主  文
原判決廢棄，發回台灣高等法院。
    理  由
本件上訴人主張：第一審共同被告楊清吉前為被上訴人中信期貨
股份有限公司（下稱中信公司）台中分公司之理財顧問部副理，
被上訴人乙○○任職中國信託銀行，擔任貴賓理財中心資深專員
，其二人於民國九十三年一月間，向伊遊說期貨買賣獲利甚佳，
中信公司保證投資人於該公司開戶交易，可至少每月固定獲利百
分之一，且年度終了結算時，縱有虧損，亦由中信公司負責償還
全部本金，投資人絕不致損失，伊誤信為真而接受其建議。被上
訴人丙○○為中信公司營業員，亦與楊清吉、乙○○勾串，同意
其營業員名義為該二人所利用。伊於九十三年一月五日簽立開戶
文件，與中信公司簽訂受託契約，楊清吉並利用丙○○之營業員
名義填寫於開戶文件內，伊並在該文件上將乙○○列為被授權從
事期貨交易之受任人，委任乙○○為期貨買賣。其後復與楊清吉
簽立期貨投資顧問合約書（下稱系爭投資顧問合約書），約定以
一年為期，聽取其建議操盤，楊清吉保障伊每月收益為投入金額
之百分之一，且年終結算必定償還全部投資款。伊於簽立上開二
份契約文件後，自九十三年一月初至同年八月初陸續匯款合計新
台幣（下同）三千一百萬元至伊設於中信公司之保證金帳戶。楊
清吉與乙○○勾結，由楊清吉自行蓋用乙○○印文於下單買賣之
買賣委託書授權人欄，並利用丙○○為營業員名義接單、下單，
違法以伊之名義買賣期貨。楊清吉並與丙○○勾結，自九十三年
二月至八月間於每月初冒用伊名義辦理「出金」手續，使伊於每
月初均接獲中信公司按伊投入保證金百分之一計算所匯來之金額
，致伊誤認該金額係中信公司按月所支付之收益，惟該合計一百
七十二萬元之金額實際上係自伊保證金帳戶所提領之金額。迨九
十三年八月中，伊查詢保證金餘額，發現僅餘六百六十七萬零三
百五十一元，經與中信公司連絡，竟告以「並無承諾客戶年收益
百分之十二、虧損公司會補償」各節，伊始驚覺受騙，伊僅於九
十三年八月底取回保證金餘額六百六十七萬零三百五十一元，損
失達二千四百三十二萬九千六百四十九元。楊清吉前開故意侵權
行為違反期貨商負責人及業務員管理規則第十六條第二項第十、
十一款、台灣期貨交易所股份有限公司業務規則第六十五條第十
四款、第十五款、第十七款、期貨交易法第六十三條第二款、第
三款、期貨商管理規則第五十五條第十七款等保護他人法律之規
定，使伊未能於健全之期貨交易市場保障下進行期貨交易，因而
遭受損害，其間並有相當因果關係，楊清吉自應對伊負侵權行為
損害賠償責任。乙○○與楊清吉共同詐騙伊，亦應對伊負侵權行
為損害賠償責任。且乙○○受伊委託為期貨交易，竟違反委任職
務損害伊，應另依民法第五百四十四條規定，對伊之損害負賠償
責任。丙○○為共同侵權行為人，亦應對伊負侵權行為損害賠償
責任。楊清吉及丙○○均為中信公司之受僱人，其前述侵權行為
均屬執行職務之行為，中信公司監督其執行職務，未盡相當之注
意義務，應依民法第一百八十八條第一項之規定，與楊清吉、丙
○○連帶負侵權行為損害賠償責任等情。爰就被上訴人及楊清吉
依民法第一百八十四條、第一百八十五條、第一百八十八條、就
乙○○併依委任之法律關係，求為命被上訴人與楊清吉連帶給付
伊二千四百三十二萬九千六百四十九元，及加計自起訴狀繕本送
達翌日起算法定遲延利息之判決（第一審已依系爭投資顧問合約
書第三條約定判命楊清吉給付上訴人二千四百三十二萬九千六百
四十九元本息確定）。
被上訴人乙○○則以：伊並未遊說或詐騙上訴人投資期貨買賣，
楊清吉所為獲利保證及受託全權操作之行為，均經上訴人同意，
欠缺侵權行為不法性之要件。且上訴人因期貨交易所受投資損失
，與楊清吉下單過程之瑕疵之間，亦欠缺相當因果關係。「代理
開戶及從事期貨交易委任授權書」之受任人簽名、蓋章非伊所為
，而係楊清吉未經伊同意所為，伊未與上訴人成立委任關係等語
。另被上訴人中信公司則以：楊清吉係依系爭投資顧問合約書對
上訴人負保證獲利之義務，伊未曾對上訴人承諾保證獲利或償還
虧損。且上訴人均按時收到買賣報告書及每月對帳單，不致將出
金誤認為獲利。楊清吉為上訴人作期貨交易之方式均得上訴人之
同意，欠缺不法性，不構成對上訴人之侵權行為，且與上訴人所
受之損害間無因果關係存在，上訴人所受損害，係因期貨投資漲
跌所致。且楊清吉、丙○○之行為，並非執行職務之行為，上訴
人與楊清吉共謀進行違法期貨交易，刻意隱瞞伊私下進行，上訴
人顯然與有過失，伊並無管理疏失。又上訴人取回一百七十二萬
元部分應自上訴人主張之損害金額中扣除等語，資為抗辯。
原審維持第一審所為上訴人敗訴之判決，駁回其上訴，無非以：
(一)楊清吉、丙○○原均任職於中信公司，楊清吉擔任理財顧問部
副理，丙○○為營業員，中信公司為該二人之僱用人。乙○○原
任職於中國信託銀行，擔任貴賓理財中心資深專員。(二)上訴人自
九十三年一月間起至同年八月初為止，共匯款三千一百萬元入上
訴人設於中信公司之保證金帳戶，從事期貨交易。(三)上訴人於中
信公司之開戶係經由乙○○介紹，並在乙○○位於新竹市之中國
信託銀行之辦公室由楊清吉為其辦理，簽立開戶文件。(四)楊清吉
在上訴人之開戶文件上，記載乙○○為上訴人授權從事期貨交易
之受任人。(五)上訴人與楊清吉於九十三年二月間訂立系爭投資顧
問合約書乙份，復於同年四月及八月間再訂立二份內容相同之合
約，且該合約書原係由乙○○提供予楊清吉使用。(六)楊清吉於系
爭投資顧問合約書中與上訴人約定至年終結算時，如有虧損將全
數賠償上訴人，且保證每月有百分之一之獲利。(七)乙○○從未至
中信公司代理上訴人從事任何一筆期貨交易。(八)丙○○為楊清吉
利用之人頭，雖各筆交易委託書上蓋有其印章，惟實際均為楊清
吉在操作，丙○○並未處理接單、下單等工作。(九)每一筆交易均
由楊清吉持乙○○之印章，加蓋於買賣委託書之委託人欄內，上
訴人或乙○○均從未至現場或以電話委託方式指示中信公司如何
交易。(十)楊清吉於進行每一筆交易前，均不曾通知上訴人或事先
告知上訴人欲具體交易之內容。(十一)中信公司於九十三年二月二日
、三月一日、四月一日、五月三日、六月一日、七月一日、八月
二日均有以「出金」名義匯款予上訴人，每次匯款金額等同於上
訴人當時投資款百分之一，合計匯款一百七十二萬元。(十二)中信公
司前開對上訴人共計一百七十二萬元之「出金行為」，並非由上
訴人或乙○○提出申請，乃為楊清吉自行辦理。(十三)中信公司均有
按時寄發買賣報告書及每月對帳單予上訴人。(十四)中信公司提出之
錄音紀錄通話內容，係上訴人主動致電該公司人員之電話交談內
容。(十五)楊清吉利用丙○○職章於上訴人之開戶文件上蓋章，涉有
違反期貨商負責人及業務員管理規則第十六條第二項第十款業務
員不得利用他人名義執行業務之規定；楊清吉與客戶約定保證支
付固定金額並承擔損失，涉有違反台灣期貨交易所股份有限公司
業務規則第六十五條第十四款不得對委託人作獲利之保證、約定
分享利益、共同分擔損失之規定及期貨交易法第六十三條第二、
三款之規定；楊清吉以開戶文件填寫受任人為乙○○，但實際上
由其本人為客戶下單之手法，代理他人從事期貨交易，涉有違反
台灣期貨交易所股份有限公司業務規則第六十五條第十七款期貨
商不得以其他不正當方式與委託人簽訂受託契約，及違反期貨商
負責人及業務員管理規則第十六條第二項、期貨商管理規則第五
十五條第十七款禁止以不正當方式與期貨交易人簽訂受託契約之
行為之規定；楊清吉於期貨交易買賣委託書上之委託人欄位蓋用
乙○○之章，以此方式為上訴人下單，楊清吉涉有代理客戶從事
期貨交易之情事，涉有違反台灣期貨交易所股份有限公司業務規
則第六十五條第十五款期貨商不得代理他人從事期貨交易之規定
，及違反期貨商負責人及業務管理規則第十六條第二項第十一款
不得代理他人從事期貨交易之規定；楊清吉白天國內單以丙○○
名義接單，涉有違反期貨商負責人及業務員管理規則第十六條第
二項第十款業務員不得利用他人名義執行業務之規定。(十六)至九十
三年八月中旬時，上訴人之保證金僅餘六百餘萬元，上訴人原投
資總額為三千一百萬元，最後僅於同年八月底取回六百六十七萬
零三百五十一元。(十七)中信公司因本案受到台灣期貨交易所股份有
限公司（下稱台灣期貨交易所）調查，並因查獲違法情事而受處
分，中信公司於案發後將楊清吉解職。(十八)中信公司之稽核人員在
本件案發後認定內部控制有疏失，其公司相關人員遭行政懲處等
事實，為兩造所不爭執。依台灣期貨交易所就本件期貨交易糾紛
進行調查所作成之「中信期貨台中分公司選案查核報告」，其中
「有關期貨交易人甲○○帳戶買賣情形」之查核結果，及楊清吉
於第一審到場之陳述，足認楊清吉未告知或取得乙○○之同意，
逕在上訴人之開戶文件上填載乙○○為上訴人之受任人，應認乙
○○未與上訴人就期貨交易成立委任關係，上訴人依委任關係請
求乙○○損害賠償，係屬無據。楊清吉固於系爭投資顧問合約書
中與上訴人約定年終結算時，如有虧損將全數賠償上訴人，並保
證每月有百分之一之獲利，惟衡諸一般經驗法則，投資交易恆存
在虧損風險，上訴人投入資金係於開戶初始九十三年一月間存入
一千五百萬元，至二月、四月間復存入七百五十萬元、五百萬元
保證金，斯時，楊清吉為上訴人所為期貨交易之淨值尚非如七月
至八月間有嚴重虧損。且中信公司均有按時寄發買賣報告書、每
月對帳單予上訴人，上訴人當可由買賣報告書、對帳單等資料內
得知其投資損益狀況，在上訴人於一月開始投資至七、八月間保
證金大幅滑落之前，楊清吉均係以違反期貨管理、業務規則之代
客操作方式為上訴人進行投資交易，可知投資之損益，與楊清吉
違法代客操作之行為之間，無因果關係。上訴人保證金淨值巨幅
滑落至六百多萬元投資虧損，係因楊清吉以風險較高之單邊交易
操作方式，及市場因素不利於其投資所造成，而楊清吉以違法之
代客操作方式為上訴人投資期貨交易，並非影響投資盈虧之因素
。上訴人主張楊清吉與乙○○為共同以不實情事詐騙上訴人加入
期貨買賣，致上訴人陸續投入資金造成損失，及丙○○充當楊清
吉買賣期貨之人頭營業員，配合楊清吉違法進行期貨交易等之不
法行為，與上訴人所受保證金淨值短少之損害之間，並無相當因
果關係。上訴人主張楊清吉與乙○○、丙○○係共同侵權行為，
中信公司為楊清吉之僱用人，請求其連帶負損害賠償責任，亦於
法無據。上訴人本於委任契約及侵權行為之法律關係，請求被上
訴人連帶賠償其損害，為無理由，不應准許等詞，為其判斷基礎
。
按期貨交易屬高風險之交易，期貨交易法第六十五條即規定：「
期貨商接受期貨交易人開戶時，應由具有業務員資格者為之；在
開戶前應告知各種期貨商品之性質、交易條件及可能之風險，並
應將風險預告書交付期貨交易人。前項風險預告書之記載事項及
格式，由主管機關定之。」，而依前開規定訂定之「風險預告書
」其第一項期貨部分之前言亦記載：「期貨交易具低保證金之財
務槓桿特性，在可能產生極大利潤之同時也可能產生極大的損失
，交易人於開戶前應審慎考慮本身的財務能力及經濟狀況是否適
合於這種交易」（一審卷(一)第一七七頁）。期貨交易法第六十三
條第二款、第三款並規定：「期貨商之負責人、業務員或其他從
業人員，不得對期貨交易人作獲利之保證；不得與期貨交易人約
定分享利益或共同承擔損失。」，另期貨交易法第十五條、第四
十七條規定訂定之「台灣期貨交易所股份有限公司業務規則」第
六十五條第十五款（九十六年十月二十五日條文修正前為第十四
款）亦有相同之規定。準此而言，被上訴人中信公司於接受期貨
交易人之上訴人開戶時，其受僱人即任職中信公司理財顧問部之
副理楊清吉、任職營業員之被上訴人丙○○及被上訴人乙○○等
人，如確有共同向上訴人詐騙或保證至少每月可以獲利投資金額
之百分之一，到期結算如有虧損並負責補足全部投資本金，使上
訴人誤判期貨交易為無風險之交易，因而投入資金致受到損害，
能否謂楊清吉等人之所為與上訴人所受投資金額之損害間，無相
當因果關係存在，即非無斟酌之餘地。原審未詳細調查審認，遽
為上訴人敗訴之判決，未免速斷。上訴論旨，執以指摘原判決不
當，求予廢棄，非無理由。
據上論結，本件上訴為有理由。依民事訴訟法第四百七十七條第
一項、第四百七十八條第二項，判決如主文。
中　　華　　民　　國　九十六　年　 十二　 月   十四   日
                      最高法院民事第二庭
                          審判長法官  吳　正　一
                                法官  劉　福　聲
                                法官  阮　富　枝
                                法官  顏　南　全
                                法官  許　正　順
      本件正本證明與原本無異
                                      書  記  官
中　　華　　民　　國　九十六　年　 十二　 月  二十四  日
                                                     ｍ
